---
title: "Logistička regresija - šta, kako i kad?"
author: "N.Pejovic"
date: "2024-02-27"
output: pdf_document

---


### Otkud naziv 'logistička'?

Priču započinjemo sredinom 19. vijeka kada belgijski naučnik Pjer Fransoa Verhulst, baveći se istraživanjem rasta ljudske populacije, dolazi do logističke funkcije, kako je sam nazvao. Funkcija, kao i svaka druga matematička funkcija uzima brojeve, nešto radi sa njima i izbaca neki rezultat. Ono što logistička funkcija radi sa brojevima prikazano je sledećom formulom:

$$
f(x) = \frac{1}{1+e^{-x}}
$$


Precizno, ovo je standardna logistička funkcija, ali je i dalje logistička funkcija. "Uzme' 1 i "izbaci" 0.7310, uzme "-1" i 'izbaci' 0.2689. Koje god vrijednosti da uzme od – besonačno, do + beskonačno "izbaciće" rezultat od 0 do 1. Tako za vrijednost x-a od -10 do 10 logistička funkcija ima sledeći izgled:

```{r logisticka_funkcija, echo = FALSE, message = FALSE}
library(dplyr)
library(ggplot2)
x <- seq(-10,10)
y <- 1/(1+exp(-x))

tibble(x,y) -> df

library(dplyr)
library(ggplot2)

ggplot(df, aes(x,y)) + geom_line() +
  ylab("f(x)") +
  geom_hline(yintercept = 0.5, linetype = "dashed") +
  theme_minimal() +
  ggtitle("Logistička funkcija")
```
Logistička funkcija pripada sigmoidnim funkcijama, a to su funkcije koje imaju izgled latiničnog slova S, što se i može vidjeti sa grafika. 

### Od logističke funkcije do logističke regresije

Logistička regresija je blisko povezana sa logističkom funkcijom. Rađe nego davanje definicije na samom početku, prvo ćemo se suočiti sa problemom koji želimo da riješimo i vidjeti kako nam logistička regresija može pomoći u tome. Recimo da jedna telekomunikaciona kompanija želi da predvidi odliv svojih korisnika i sakupila je određene podatke. Podaci o klijentima dostupni su na sledećem __[linku](https://www.kaggle.com/datasets/blastchar/telco-customer-churn).__

Dataset ćemo nazvati 'telco', i pogledati strukturu:

koristimo sledece pakete
library(dplyr)
library(readr)

```{r telco, message = FALSE}
library(readr)
read_csv("telco.csv") -> telco
glimpse(telco)
```

Naš dataset sadrži podatke o ```7043``` klijenta koji su raspoređeni u `21` kolonu. Kolona od interesa nam je `'Churn'` kolona koja nam govorio da li je klijent prestao da koristio usluge kompanije ili nije. Kako želimo da prikažemo logiku i mehanizam logističke funkcije, prije nego da se bavimo specifikacijom modela, modeliraćemo kako varijabla mjesečne pretplate `'MonthlyCharges` utiče na do da li će se klijent odliti. U našem modelu imamo zavisnu varijablu `Churn` i jednu nezavisnu varijablu `'MonthlyCharges'`. Modeliranje vjerovatnoće binarne zavisne varijable, kao što je varijabla `'Churn'` sa ishodima `'Yes'` i `'No'` je upravo situacija u kojoj koristimo logističku regresiju. Klijenta koji se odlio ćemo označiti sa 1, a onog koji nije sa 0.

Prvo ćemo direktno sprovesti logisticku regresiju, vidjeti rezultate, a potom postepeno objasniti svaki njen dio.

```{r logistic_regression, message = FALSE}
telco %>% mutate(Churn = ifelse(Churn == "Yes",1,0)) -> telco
#Kreiramo model
glm(Churn ~ MonthlyCharges, family = binomial, data = telco) -> model
#predvidjene vjerovatnoce
fitted(model) -> fitted
#graficki prikaz
ggplot(telco, aes(x = MonthlyCharges, y = fitted(model))) +
  geom_line() +
  labs(title = "Logistic Regression Fitted Values",
       x = "MontlyCharges",
       y = "Predicted Probability") +
  theme_minimal()
```

Razlog zasto vjerovatnoce nemaju oblik slova 'S' je taj sto nemamo dovoljno varijabiliteta u 'MonthlyCharges', pa navedeni grafik mozemo posmatrati samo kao dio logisticke funkcije za vrijednosti 'MonthlyCharges' u uzorku. Sa vecim varijabilitetom, grafik bi izgledao ovako, pri cemu ja plavom bojom oznacen dio koji se odnosi na nas uzorak. 

```{r regression_full, message = FALSE, warning = FALSE}
tibble(MonthlyCharges = seq(from = -500, to = 500, length.out = 7043)) -> test
predict(model, test, type = "response") -> prob
ggplot(tibble(test, prob), aes(MonthlyCharges, prob)) + 
  geom_line() +
  geom_line(data = telco, aes(x = MonthlyCharges, y = fitted(model)), color = "blue", size = 2) +
  theme_minimal()
```


### Generalised Linear Models

Glm funkcija kojoj smo sproveli linearnu regresiju na našem dataset-u skraćenica je za Generalised Linear Models. Pretpostavke linearne regresije su linearna zavisnost izmedju zavisne i nezavisne varijable i normalan raspored nezavisne varijable. GLM omogućavaju modeliranje uz narušavanje ovih pretpostavki. Specifično, kod logističke regresije, kao tipa GLM-a, response varijabla nema normalan raspored, vec binominalan (može imati samo vrijednosti 0 i 1). Svaki GLM model sastoji se od tri komponente:

1.  Slučajne komponente koja se odnosi na raspored zavisne varijable;
2.  Sistemske komponente koja predstavlja linearnu kombinaciju nezavisnih varijabli;
3.  Link funkcije koja predstavlja vezu između zavisne varijable i linearne kombinacije nezavisnih varijabli.

Sigmoidna linija u našem primjeru predstavlja modeliranu vjerovatnoću odliva klijenata. Ako se prisjetimo logističke funkcije sa početka, možemo je predstaviti sledećom jednačinom:

$$
\hat{p} = \frac{1}{1+e^{-(b_0+b_1*x)}}
$$

Izraz $$b_0+b_1*x$$ predstavlja linearnu kombinaciju nezavisne varijable, tj. sistemsku komponentu. Prikazana logistička funkcija je veza nezavisne i zavisne varijable (vjerovatnoće), tj. link funkcija. Kao što vidimo, logistička regresija je vrsta generalised linear modela. 


### Maximum Likelihood

Pitanje koje se postavlja je na koji način odrediti koeficijente $b_0$ i $b_1$ na optimalan način, tako da za svaku vrijednost x-a (`MonthlyCharges`) dobijemo vjerovatnoću odliva klijenta?

Razmotrimo sledeći izraz:

y_actual * y_pred + (1-y_actual)*(1-y_pred)

gdje `y_actual` predstavlja stvarnu vrijednost odliva klijenta (1 ili 0), a `y_pred` predviđenu vrijednost (vjerovatnoca od 0 do 1). U situaciji kada se klijent odlio, `y_actual` = 1, pa izraz ima vrijednost:

1 * y_pred + 0*(1-y_pred) = y_pred

Maksimum ovog izraza je 1, ako smo predvidjeli vjerovatnocu odliva onog klijenta koji se odlio od 100%, tj. kada smo tacno predvidjeli.

U situaciji kada se klijent nije odlio, y_actual = 0, pa izraz ima vrijednost:

0 * y_pred + 1*(1-y_pred) = 1-y_pred

Maksimum ovog izraza je 1, ako smo predvidjeli vjerovatnocu odliva onog klijenta koji se odlio od 0%, tj. kada smo tacno predvidjeli.


Na osnovu navedenog, vidimo da nam je cilje da maksimizirmo izraz sa početka, pa želimo da nađemo one vrijednosti b_0 i b_1 koje maksimiziraju taj izraz. Uzimimo dvije proizvoljne vrijednosti b_0 i b_1:


b0 <- -1
b1 <- 0.1

Za ove vrijednosti inicijalnih koeficijenata, za svaku vrijednost x-a (`MonthlyChargres`) dobijamo vjerovatnoću odliva klijenta, unoseći podatke u formulu.


b0 <- -1
b1 <- 0.1

y_pred <- 1/(1+exp(-(b0+b1*telco$MonthlyCharges)))
as.data.frame(cbind(y_actual = telco$Churn, y_pred)) -> data
data %>% mutate(izraz = y_actual*y_pred + (1-y_actual)*(1-y_pred)) %>% summarise(sum(izraz))

Ovaj izraz se zove likelihood. Zbog komputaciono praktičnih razloga, izraz koji maksimiziramo je log likelihood. 

log(y_actual)*y_pred + log(1-y_actual)*(1-y_pred) – log likelihood

data %>% mutate(izraz = y_actual*log(y_pred)+ (1-y_actual)*log(1-y_pred)) %>% summarise(sum(izraz))



calc_neg_log_likelihood <- function(coeffs) {
  intercept <- coeffs[1]
  slope <- coeffs[2]
  y_pred <- 1/(1+exp(-(intercept+slope*telco$MonthlyCharges)))
  log_likelihoods <- log(y_pred)*telco$Churn + log(1-y_pred)*(1-telco$Churn)
    -sum(log_likelihoods)
}

calc_neg_log_likelihood(c(-1,0.1))

Naci maksimum funkcije isto je kao naci minimum - funkcije. 


optim(
  par = c(intercept = -1,slope = 0.1),
  fn = calc_neg_log_likelihood
)


Ako se vratimo u summary(model), vidimo da smo dobili iste koeficijente. To je maksimul likelihood metod za dobijanje koeficijenata
logističke regresije. 







